臺灣板橋地方法院民事裁定　　　　　　　93年度簡抗字第33號
抗　告　人　丁○○
　　　　　　　　　　　　三
相　對　人　戊○○
　　　　　　　　　　　　四樓
　　　　　　乙○○
　　　　　　丙○○
　　　　　　甲○○
　　　　　　　　　　　　六號十.
上列當事人間請求返還不當得利事件，上訴人對於中華民國93年
10月20日本院板橋簡易庭93年板簡字第1521號第一審裁定提起抗
告，本院裁定如下：
    主  文
原裁定廢棄。
    理  由
一、抗告人起訴主張：
  (一)抗告人於76年4 月25日向相對人之被繼承人夏力生購買基隆
    巿祥豐街353 號2 樓之房屋及其基地應有部分，抗告人繳付
    房地價款之方式除現金給付新台幣（下同）60 7,500元外，
    並負責繳納相對人之被繼承人夏力生之母李承璉（當時已過
    世）購買系爭房地向土地銀行辦理之公教貸款尚未繳清之餘
    額522, 500元，兩造均依買賣契約履行，抗告人除於76年5
    月15日取得所購買房地之所有權，並依約定繳約土地銀行之
    貸款迄至88年11月5 日止，前往土地銀行欲辦理提前清償手
    續時，方知依據相對人之被繼承人夏力生之母李承璉與土地
    銀行簽訂之貸款契約中約定，此契約應由相對人之被繼承人
    夏力生繼承，本件房地不得於貸款期間出售，否則應給付違
    約金及差額利息，經土地銀行核算應繳付之違約金為466,31
    2 元，差額利息為309,194 元。抗告人不得已，即於88 年
    11月5 日將上開違約金及差額利息暨本息191,826 元共計
    967,33 2元匯入李承璉於土地銀行之帳戶，再由土地銀行自
    李承璉之帳戶中扣繳夏力生應繳納上開違約金及差額利息。
  (二)抗告人就代為給付之上開違約金及差額利息，因夏力生拒不
    清償，抗告人乃主張其係代位夏力生向公務人員住宅輔建及
    褔利互助委員會之代理人台灣土地銀行清償，並依據民法第
    312 條第三人代位清償之規定請求夏力生給付，經台灣高等
    法院90年度上易字第273 號判決夏力生應給付差額利息309,
    194 元及自89年11月14日起至清償日止按年息5%計算之利息
    ，而認為公務人員住宅輔建及褔利互助委員會對於夏力生並
    無違約金請求權，抗告人自無代位清償可言，抗告人依代位
    清償之法律關係請求夏力生給付所代付之違約金466,312 元
    ，並無理由。嗣抗告人即據而以公務人員住宅輔建及褔利互
    助委員會向抗告人收取上開違約金自始為無法律上之原因，
    而依不當得利之法律關係請求公務人員住宅輔建及褔利互助
    委員會返還該款項，經台灣台北地方法院91年度簡上字第83
    2號判決以「按就債之履行有利害關係之第三人為清償者，
    於其清償之限度內承受債權人之權利，但不得有害於債權人
    之利益，民法第312 條定有明文。即民法第312 條所稱之第
    三人承受債權人之權利係一種法律規定之債權移轉，該第三
    人為清償後，即得按其清償之限度，居於債權人之地位，逕
    以自己名義代位行使原債權人之權利，無待乎債權人之再行
    移轉，但第三人欲代位行使債權人之權利，應以該第三人有
    清償債務之事實做為其承受債權人權利之前提要件，換言之
    ，即必須由第三人基於為債務人清償之目的以自己之名義直
    接向債權人清償，方屬第三人清償之情形。查本件被上訴人
    丁○○係先將系爭違約金匯入系爭李承璉帳戶中（李承璉當
    時已死亡，該帳戶所表徵之消費寄託物返還請求權之權利應
    歸當時之繼承人夏力生享有），造成訴外人夏力生對於土地
    銀行之消費寄託返還請求權金錢數額增加（即一般所謂之帳
    戶金錢餘額增加），致訴外人夏力生因上開消費寄託物返還
    請求權數額增加而獲有利益，嗣後方由上訴人公務員住福會
    之代理人土地銀行由系爭帳戶中扣除相當於系爭違約金數額
    之金額，故本件與前揭說明之民法第312 條規定之第三人清
    償之情形（即被上訴人應以其自己名義直接向上訴人本人或
    其代理人土地銀行為清償之情形）不同，是本件情形應非屬
    第三人清償制度相關規定所欲規範之範圍。雖被上訴人指出
    其匯入系爭帳戶係基於上訴人代理人土地銀行之指示，並提
    出土地銀行之通知函為證，然而前揭帳戶之享有與支配者係
    夏力生，並非土地銀行，土地銀行對該帳戶金錢之出入並無
    法支配，是故夏力生於此時亦無法視為上訴人受領清償之履
    行輔助人，本件匯款利益之移動，仍應認為係由被上訴人至
    夏力生，再由夏力生至上訴人。準此以觀，被上訴人主張以
    民法第312 條之利害關係人身份，為訴外人夏力生清償債務
    而給付系爭違約金予上訴人之代理人土地銀行，自當取得對
    上訴人之不當得利返還請求權云云，並不可採。」抗告人雖
    不服而提起再審，惟仍為台灣台北地方法院92年度再易字第
    61 號 判決再審之訴駁回。從而，被告等之被繼承人夏力生
    既因原告將系爭違約金匯入李承璉之帳戶中（李承璉當時已
    死亡，該帳戶所表徵之消費寄託物返還請求權之權利應歸當
    時之繼承人夏力生享有），致夏力生對於土地銀行之消費寄
    託物返還請求權數額增加而獲有利益，原告自當取得對夏力
    生之不當得利返還請求權。
  (三)末查夏力生於91年8 月27日死亡，上開返還不當得利之債務
    應由被告戊○○、乙○○、丙○○及甲○○等共同繼承，爰
    依據不當得利之法律關係請求被告連帶給付466,312 元，及
    自88年11月6日起至清償日止按年息5%計算之利息。
二、原審則以：查上開清償債務訴訟事件（即台灣基隆地方法院
    89 年 度訴字第368 號、台灣高等法院90年度上易字第273
    號民事事件），當事人為抗告及相對人之被繼承人夏力生、
    其訴訟標的為民法第312 條之代位清償之求償權、無因管理
    、不當得利等法律關係，其訴之聲明為相對人之被繼承人夏
    力生應給付抗告人775,506 元（包括違約金466,312 元及利
    息差額3089,194）及自本起訴狀繕本送達翌日起至清償日止
    按年息5%計算之利息。而本件返還不當得利訴訟事件，其當
    事人為抗告人與相對人、訴訟標的為不當得利法律關係，訴
    之聲明為被告應連帶給付抗告人466,312 元及自88年11月6
    日起至清償日止按年息5%計算之利息。而台灣基隆地方法院
    89年度訴字第368 號清償債務訴訟事件，業經台灣高等法院
    90年度上易字第273 號民事判決確定在案，該民事判決之確
    定力，自應及於夏力生之繼承人相對人四人。故抗告人本件
    之起訴，違反其訴訟標的為確定判決之效力所及者之規定，
    應認為其訴為不合法等語。裁定駁回抗告人之訴。
三、按訴訟標的乃訴訟上審判之對象，應參酌訴狀內為表明訴訟
    標的所陳述之原因事實定之（參閱駱永家：民事訴訟法I ，
    第60頁，1986年2 月再版。王甲乙、楊建華、鄭健才：民事
    訴訟法新論，第305 頁，77年9 月印行）。查抗告人於台灣
    基隆地方法院89年度訴字第368 號民事訴訟，及台灣高等法
    院90年度上易字第273 號民事訴訟中主張之原因事實，係抗
    告人於88年11月5 日代位清償夏力生積欠公務人員住宅輔建
    及褔利互助委員會之違約金466,312 元，及差額利息309,19
    4 元，合計775, 5 06 元。而台灣基隆地方法院89年度訴字
    第368 號民事判決則以抗告人雖確向公務人員住宅輔建及褔
    利互助委員會之代理人土地銀行繳付775,506 元，但公務人
    員住宅輔建及褔利互助委員會對於相對人夏力生並無違約金
    與差額利息債權存在，抗告人向公務人員住宅輔建及褔利互
    助委員會之代理人土地銀行繳付775,506 元並不構成代位清
    償，且與不當得利之要件不合為由，駁回抗告人之請求。嗣
    台灣高等法院90年度上易字第273 號民事判決，則以抗告人
    確向公務人員住宅輔建及褔利互助委員會之代理人土地銀行
    繳付775,506 元，其中抗告人向土地銀行繳付之差額利息30
    9,194 元構成代位清償，抗告人之請求為有理由，其餘466,
    312 元部分，因公務人員住宅輔建及褔利互助委員會對於夏
    力生並無違約金債權存在，並不構成代位清償，且夏力生亦
    未因抗告人向公務人員住宅輔建及褔利互助委員會之代理人
    土地銀行繳付466,312 元之違約金而受有利益為由，將台灣
    基隆地方法院89年度訴字第368 號民事判決關於駁回抗告人
    依代位清償與不當得利法律關係請求夏力生給付309,194 元
    及自民國89年11月14日至清償日止按年息百分之五計算之利
    息部分廢棄，並命夏力生如數給付。有上開二件民事判決附
    於原審卷宗足憑。上開二件民事判決均以抗告人於88年11月
    5 日曾向公務人員住宅輔建及褔利互助委員會之代理人土地
    銀行繳付違約金466,312 元及差額利息309,194 元之事實為
    審理對象，並均以公務人員住宅輔建及褔利互助委員會對於
    夏力生並無466,312 元之違約金債權為由，駁回抗告人依據
    代位清償與不當得利請求夏力生給付466,312 元部分之訴。
    至於抗告人於本件訴訟中主張其於88年11月5 日將違約金
    466, 312元及差額利息309,194 元匯入夏力生之母李承璉於
    土地銀行之帳戶，再由土地銀行自李承璉帳戶扣除違約金
    466,31 2元及差額利息309,194 元之事實，則完全未經上開
    二件民事判決審理，且亦未於判決理由中說明何以抗告人匯
    款466, 31 2 元至夏力生之母李承璉（於抗告人匯款時已死
    亡）於土地銀行帳戶，夏力生未受有利益。則抗告人於本件
    訴狀為表明訴訟標的所陳述之原因事實，與上開二件民事判
    決審理之事實，顯不相同。
四、復按清償代位權係為擔保第三人對債務人之求償權而生，自
    以有求償權存在為前提，惟只要非以贈與之意思而清償他人
    之債務，理論上均有求償權（鄭玉波著：民法債編總論，第
    518 頁）。查抗告人於前訴訟主張其向公務人員住宅輔建及
    褔利互助委員會之代理人土地銀行代為清償夏力生之違約金
    與差額利息債務之事實如可資採信，則抗告人與夏力生間之
    求償關係應為不當得利或無因管理，因代位清償權乃求償權
    之法定擔保，抗告人在求償權之範圍內得承受公務人員住宅
    輔建及褔利互助委員會對於夏力生之債權。反之，抗告人如
    將違約金與差額利息匯入夏力生之母李承璉設於土地銀行之
    帳戶，因非直接向公務人員住宅輔建及褔利互助委員會清償
    ，縱使對於夏力生有不當得利請求權，亦無法承受公務人員
    償規定之適用。是抗告人於前訴訟主張其向公務人員住宅輔
    建及褔利互助委員會代位清償夏力生之違約金與差額利息債
    務而生之不當得利請求權，與抗告人於本件訴訟主張其將違
    約金與差額利息匯入夏力生之母李承璉於土地銀行之帳戶而
    生之不當得利請求權，前者有代位清償規定之適用，後者則
    與代位清償全然無涉，兩者除原因事實不同外，所應適用之
    法規亦有差異，顯非同一訴訟標的。況抗告人代位夏力生直
    接向公務人員住宅輔建及褔利互助委員會清償（即直接匯款
    至公務人員住宅輔建及褔利互助委員會指定之帳戶），與抗
    告人將款項匯入夏力生之母李承璉設於土地銀行之帳戶，再
    由土地銀行扣款，係二個互斥之事實，台灣基隆地方法院89
    年度訴字第368 號民事訴訟，及台灣高等法院90年度上易字
    第273 號民事判決，如係以抗告人係將違約金與差額利息直
    接匯入夏力生之母李承璉於土地銀行之帳戶，再由土地銀行
    扣款為審理對象，則抗告人對於相對人之被繼承人夏力生有
    無不當得利請求權，核與公務人員住宅輔建及褔利互助委員
    會對於夏力生是否有違約金或差額利息請求權無涉，亦不得
    依代位清償之規定判准抗告人請求夏力生給付差額利息及法
    定遲延利息。惟台灣基隆地方法院89 年 度訴字第368 號民
    事訴訟既以公務人員住宅輔建及褔利互助委員會對於夏力生
    無違約金及差額利息債權存在，而否准抗告人依據不當得利
    法律關係對於夏力生之請求，至於台灣高等法院90年度上易
    字第273 號民事判決則依代位清償之法律關係，判准抗告人
    請求夏力生給付差額利息，自堪認上開二件民事判決均未將
    抗告人主張直接將違約金與差額利息匯入夏力生之母李承璉
    於土地銀行帳戶之事實列為審理對象，本件抗告人主張之事
    實，難認為前訴訟判決之既判力所及。
五、綜上所述，抗告人於本件訴訟主張之原因事實，既與台灣基
    地方法院89年度訴字第368 號民事判決及台灣高等法院90年
    度上易字第273 號民事判決審理之事實不同，適用法規亦有
    差異，自非上開二件判決之審理對象，並非同一事件，自難
    認抗告人於本件訴訟主張之事實為前案判決既判力所及，乃
    原審未察，逕以本件違反一事不再理之規定而駁回抗告人之
    訴及假執行之聲請，尚有未洽。抗告論旨求予廢棄，非無理
    由，爰將原裁定廢棄，發回原審另為適切處理。
六、據上論結，本件抗告為有理由，依民事訴訟法第436 條之1
    第3項 、第492 條，裁定如主文。
中　　華　　民　　國　　94　　年　　2 　　月　　22　　日
                  民事第三庭    審判長法　官　陳映如
                                      法　官　陳麗玲
                                      法　官　何君豪
以上正本證明與原本無異
本件不得抗告.
中　　華　　民　　國　　94　　年　　2 　　月　　22　　日
                                      書記官　蕭興南
